臺灣高等法院刑事判決　　　　　　　　94年度上訴字第3580號
上　訴　人
即自訴人　　丁○○1姓名年籍.
　　　　　　甲○○3姓名年籍.
　　　　　　戊○○1姓名年籍.
　　　　　　乙○ 姓名年籍均.
　　　　　　丙○ 姓名年籍均.
自訴代理人　張靜怡律師（前列五人共同送達代收人）
被　　　告　Stephen O.
上列上訴人因被告重傷害等案件，不服臺灣臺北地方法院93年度
自字第132號，中華民國94年10月5日第一審判決（起訴案號：臺
灣臺北地方法院檢察署），提起上訴，本院判決如下：
    主  文
原判決撤銷。
本件自訴不受理。
    理  由
一、上訴意旨略以：上訴人即自訴人已於九十四年九月十六日，
    另陳報被告之另一姓名及住址，原審應依美台司法協定，囑
    託送達，詎竟駁回自訴，尚有未洽，另原審指摘自訴人未能
    提出犯罪證據，僅引用紐約時報報導乙節，實因證據取得有
    困難，法院應依刑事訴訟法第一百六十三條為公平正義之維
    護，依職權調查，並依上開台美司法互助，請美國司法機關
    協助調查，原審不為，顯未盡調查能事等語。
二、自訴意旨略以；被告Stephen Ojala（或稱Ojala Steven）
    為Cutter(卡特)公司負責人，該公司製造未加熱血液製劑，
    於六七年至八四年間經核准進口，嗣經證明該未加熱之血液
    製劑足以感染愛滋病及C型肝炎，詎七二年間德國拜耳集團
    買下卡特公司，明知上情，而停止於美國本土販售，然為銷
    售庫存，仍陸續向臺灣等亞、非、拉丁美洲國家輸出，致自
    訴人本人或親屬等多人，因而感染愛滋病，甚有死亡者。被
    告知悉該製劑遭後天免疫缺乏症候群或C型肝炎污染之上情
    ，卻持續將庫存之製劑銷往臺灣，執行銷售計劃，顯有不確
    定殺人故意，涉犯刑法第二百七十一條殺人罪嫌，此事業經
    美國紐約時報報導，全球受害者亦請美國律師向加州舊金山
    聯邦法院起訴，因此證據部份，請美國紐約時報提供其報導
    本案之證據，並請美國加州舊金山聯邦法院提供雙方一切訴
    訟資料，又本件涉及愛滋病，請依法保密自訴人姓名年籍等
    語。
三、原判決略以：（一）按自訴狀應記載(1)被告之姓名、性別、
    年齡、住所或居所，或其他足資辨別之特徵、(2)犯罪事實及
    證據並所犯法條；又前項犯罪事實，應記載構成犯罪之具體
    事實及其犯罪之日、時、處所、方法，刑事訴訟法第三百二
    十條第二項、第三項定有明文。（二）本件依自訴狀所載之
    被告地址，委由外交部代為送達自訴狀繕本，均因該址查無
    此人而退回，此有外交部條約法律司函及所附送達資料在卷
    可參（原審卷一第七八至七九頁、卷二第二四至二五頁），
    是無從查悉被告之確實年齡、住所或居所，或其他足資辨別
    之特徵，不足以識別自訴人所訴之確實犯罪主體為何人。而
    刑事訴訟法第三百二十條第二項第一款原為確定其所訴追之
    人，以明示自訴之範圍而設，故被告之姓名，苟為自訴人所
    不知，或事實上有姓名相同之人，自訴狀內仍應就其他足資
    辨別之事項詳予記載，俾能確定其訴追者究為何人，始與該
    條規定之本旨相符，否則起訴程式即有未備，自應認為欠缺
    起訴條件（最高法院二十七年滬上字第一○七號判例參照）
    。自訴人起訴既未詳載被告年籍資料，遂於九十四年七月十
    九日裁定：命自訴人於收受裁定十四日內（按即同年八月三
    十一日），補正之。自訴人雖於同年八月三十日呈送書狀，
    惟僅載被告另一地址，仍未補正被告年籍等足資辨別身分之
    資料；（三）自訴人就所主張七二年至七四年間美國本土即
    停止銷售受污染之製劑一事，僅提出自證四之美國另案進行
    之民事起訴狀所載內容為據（原審卷二第六七至六九頁），
    此外別無其他依據可佐。又自訴人於九十四年五月十日補充
    理由狀所列之被告傾銷經過（包括卡特公司因未加熱製劑存
    貨過多，因此決定以便宜價格繼續銷售此批未經加熱製劑，
    且要求香港經銷商先行售鑿未加熱之存貨製劑，並保證未加
    熱之舊製劑無嚴重危險。然美國疾病管制局於七三年十月即
    發佈通報有百分之七四之血友病患因使用未加熱製劑感染
    HIV病毒；又美國食物藥品管理局於七四年五月後即開會要
    求將此批未加熱製劑於國外下架停止銷售等情），無非係引
    用前述之美國另案民事起訴狀記載為其依據，而該民事起訴
    狀又載明其主張係引用紐約時報之報導（原審卷二第七十至
    八十頁）。則自訴人提起本件自訴所指訴之相關事實，其依
    據顯然僅有自證四號美國另案民事起訴狀之記載，及該民事
    起訴狀所引之紐約時報報導之傳聞證據；實難認自訴人已就
    所訴事實提出相對應之證據。再自訴人所陳之美國另案民事
    起訴狀，其列為被告請求賠償之對象計有拜耳公司、卡特生
    技公司、BAXTER HEALTHCARE CORPORATION、ARMOURPHARMAC
    EUTICAL COMPANY INC等多家公司。而本件自訴人指訴卡特
    公司「當時」負責人Stephen Ojala為殺人罪刑事案件之被
    告，並未於自訴狀或補充理由書內詳為說明：被告Stephen
    Ojala既為卡特公司「當時」負責人，則於七二年間德國拜
    耳集團買下卡特公司後，被告基於何種身分、如何知悉本案
    未加熱製劑已遭C型肝炎或愛滋病毒污染、如何決策傾銷至
    臺灣並導致本案死亡結果而得認有殺人之犯意等構成要件事
    實，且未針對各項構成要件事實分別提出相對應之具體證據
    ，經於九十四年七月八日當庭諭知自訴代理人應特定所起訴
    犯罪事實及證據，經自訴代理人當庭陳明可於同年八月底補
    正（原審卷三第十八頁反面），惟迄未補正，（四）綜上，
    自訴人之起訴程序，顯然違背同法第三百二十條第二項規定
    之法定要件；爰不經言詞辯論，依同法第三百四十三條、第
    三百零一條第一款規定，諭知不受理之判決等語。
四、按起訴或其他訴訟行為，於法律上必備行為有欠缺，而其情
    形可以補正者，法院應定期間以裁定命其補正，刑事訴訟法
    第二百七十三條第六項定有明文，依同法第三百四十三條規
    定，於自訴之場合，亦準用之，所謂法院，於合議案件，自
    指合議庭而言，受命法官或審判長均不屬之，自不待言。另
    受命法官行準備程序，固得處理某些事宜，惟並無命補正起
    訴事項之權限，此觀諸同法第二百七十九條第一項規定自明
    。因此，原審於九十四年七月十九日以合議庭名義裁定：命
    自訴人於收受裁定十四日內，補正被告年籍資料，即屬於法
    有据，而自訴人未依命補正，依法自得為不受理判決。惟原
    審受命法官（即審判長），於九十四年七月八日準備期日當
    庭諭知自訴代理人應特定所起訴犯罪事實及證據，自訴代理
    人當庭陳明可於同年八月底補正，惟亦未補正，原審亦据自
    訴不受理理由乙節，即有未洽，蓋當日之裁定非由合議庭所
    為，僅係受命法官個人裁示，於法不合，不能據為自訴不受
    理之理由。至上訴意旨固謂：於原審補正被告姓名及地址，
    且法院應依刑事訴訟法第一百六十三條，為公平正義之維護
    ，依職權調查等語，然查：上訴人固補正所謂被告姓名及地
    址，惟並未依原審裁定意旨補正被告年籍等資料，且所謂補
    正姓名，僅係英文同音異字（Stephen Ojala改稱OjalaStev
    en），仍無法確定被告之身分，此種補正方式，顯不符規定
    。至於刑事訴訟法第一百六十三條第二項但書固規定：為公
    平正義之維護，法院應依職權調查證據。惟按刑事訴訟法已
    採改良式當事人主義，法院並無蒐集證據義務，而所謂調查
    證據，係於卷內資料範圍內為調查，縱當事人疏未主張之卷
    內資料，為維護公平正義，亦得調查，如此方符訴訟制度本
    義。至於如何特定被告身分，如被告年籍等資料，乃偵查階
    段所應查明者，非於審判階段，再由法院職權調查，否則豈
    非與所謂之糾問制度無異？自訴人既捨公訴而就自訴，自應
    擔當起訴者之角色與功能，殊不得因自訴查證困難，而混淆
    法院為偵查機關，凡事要求法院依職權調查，如此一來，實
    轉失公平法院性質，及客觀聽訟者地位，是上訴人所指為無
    理由，惟原判決理由既有上述不當之處，即屬不能維持，應
    由本院撤銷改判，爰不經言詞辯論，諭知自訴不受理之判決
    。
五、據上論斷，依刑事訴訟法第三百六十九條第一項前段，第三
    百六十四條，第三百四十三條、第三百零七條、第三百零三
    條第一款，判決如主文。
中　　華　　民　　國　　94　　年　　11　　月　　8　　日
　　　　　　　　　刑事第二十一庭審判長法　官  溫耀源
　　　　　　　　　　　　　　　　　　  法　官  段景榕
　　　　　　　　　　　　　　　　　　  法　官  周政達
以上正本證明與原本無異。
如不服本判決，應於收受送達後十日內向本院提出上訴書狀，其
未敘述上訴之理由者並得於提起上訴後十日內向本院補提理由書
（均須按他造當事人之人數附繕本）。
                                      書記官  陳菊珍
中　　華　　民　　國　　94　　年　　11　　月　　9 　　日
